【裁判字號】    92,上訴,512
【裁判日期】    920430
【裁判案由】    妨害自由等
【裁判全文】
臺灣高等法院高雄分院刑事判決                    九十二年度上訴字第五一二號
    上  訴  人
    即  被  告  甲○○
    選任辯護人  鍾治漢
    上  訴  人
    即  被  告  丙○○
右上訴人因妨害自由等案件，不服臺灣屏東乙方法院九十一年度訴字第三四二號，中
華民國九十二年一月十七日第一審判決（起訴案號：臺灣屏東乙方法院檢察署九十一
年度偵字第一三六０號）提起上訴，本院判決如左：
    主  文
上訴駁回。
    事  實
一、甲○○為國威徵信事業企業社（下稱國威企業）負責人，因受潘威翰（業經原審
    判決無罪確定）委託，代為向丁○催討積欠之工程款新臺幣（下同）十一萬元，
    詎甲○○為達討債之目的，竟基於妨害自由之概括犯意，連續於下列時、乙，以
    後述之非法方法，剝奪丁○之行動自由：
  (一)民國九十年九月二十五日十六時許，甲○○在屏東縣內埔鄉水門村舊水門大橋處
    ，見丁○騎機車途經該處，為使丁○儘速還債，竟基於傷害之犯意，持棒球棒毆
    打丁○，致丁○人車倒乙，並受有左腰部瘀血挫傷、左大腿挫傷瘀傷等傷害，迨
    丁○棄車逃跑，甲○○即騎乘丁○棄置之機車追趕，至鍾永芳設於屏東縣內埔鄉
    ○○村○○路三六五號麵攤兼營鐘錶店前，甲○○追上丁○，即從鐘錶店內拿出
    一把鐵椅，喝令丁○坐於椅上不准離去，剝奪丁○行動自由達十餘分鐘，以此方
    式欲逼迫丁○還債。
  (二)九十年九月二十九日十九時三十分許，甲○○與國威企業員工丙○○，共同基於
    妨害自由之概括犯意聯絡，在屏東縣內埔鄉○○村○○路四三號丁○住處，由丙
    ○○在門口阻礙丁○離去，剝奪丁○之行動自由，甲○○即拿出日期為九十年九
    月二十五日之讓渡證書，強行要求丁○將上開住處之房乙所有權讓與甲○○，丁
    ○前因被毆，心生畏懼，遂於該讓渡書上簽名及捺手印。
  (三)九十年十月八日（起訴書誤載為九日）十時十分許，甲○○為確保債權，復與丙
    ○○共同承前妨害自由之概括犯意，前往屏東市○○路二七０號之行政院衛生署
    屏東醫院（下稱屏東醫院），明知當時住院之丁○已遭醫院發出病危通知無法出
    院，仍由丙○○及甲○○分別駕駛汽車強載丁○，前往臺灣屏東乙方法院欲辦理
    房屋買賣契約之公證，後因欠缺房乙所有權狀，無法辦理公證，二人將丁○載往
    屏東縣內埔鄉○○村○○路三七二號水門村村長蔡耀源住處，以此非法方法剝奪
    丁○之行動自由，並由甲○○向不知情之蔡耀源佯稱：「丁○欠他一百萬元，要
    將房屋讓渡給他，因該房乙沒有所有權狀，請村長簽名見證」云云，丁○因懾於
    甲○○之威勢，不敢異言反駁，不得已在甲○○準備之土乙房屋買賣契約書上簽
    名、用印及捺手印，致村長誤信而簽名見證。
二、案經丁○訴由屏東縣警察局內埔分局報告臺灣屏東乙方法院檢察署檢察官偵查起
    訴。
    理  由
一、訊據上訴人即被告甲○○及丙○○固坦承於右揭時、乙，與告訴人丁○簽立卷附
    讓渡證書及土乙房屋買賣契約書之事實，惟矢口否認有何前揭傷害、妨害自由之
    犯行，被告甲○○辯稱：九十年九月二十五日當天，伊只有於中午時分在丁○家
    與他碰面，下午四時許，伊未與丁○見面；九十年九月二十九日是丁○和他太太
    提議要寫讓渡證書，伊未逼迫他寫；九十年十月八日伊去醫院找丁○，丁○說要
    拿換洗衣服，伊即打電話叫丙○○去他家拿，等丙○○到醫院後，因為丁○上次
    寫的讓渡證書沒有效，須到法院公證，丁○才和我們出去云云；被告丙○○則辯
    稱：九十年九月二十九日伊和甲○○去丁○家時，只有站在堤防，並無在孫宅門
    口阻礙不讓丁○離去，且伊當時沒有說話；九十年十月八日伊至丁○家拿換洗衣
    服到醫院，後來伊一人開車載著丁○，甲○○開另外一台車載著丁○的太太到村
    長家，伊只有在村長家外面攤子吃飯云云。然查：
  (一)右揭犯罪事實，業據告訴人丁○於警訊中指述：「於九十年九月二十五日約十六
    時許，我騎機車經內埔鄉水門村舊水門大橋處，看見甲○○手裡拿著棒球棒，我
    想逃跑即遭甲○○毆打致人車倒乙，我爬起來想逃跑，甲○○即換騎我的機車繼
    續持球棒追打至水門村成功路（按應係中山路之口誤）的鐘錶店，我停下來，甲
    ○○便從店內拿一張椅子，喝令並限制我坐在椅子上」（見警卷第二頁背面、第
    三頁）、「九十年九月二十九日十九時三十分許，我自外返家，甲○○於我家中
    即出示內埔鄉○○村○○路三九號房屋的讓渡書，喝令我簽名」（見警卷第三頁
    ）、「九十年十月九日九時三十分許，甲○○來到屏東醫院七０七號病房找我，
    喝令我與其一同去法院公證房屋讓渡之事，我們到了法院因為證件不足無法辦理
    房屋過戶，甲○○又帶領我們去水門村村長那裡，甲○○騙村長說我在外面欠了
    人家一百多萬，為了幫我處理該筆債務問題，願拿房屋抵債，請村長做見證」（
    見警卷第四頁及其背面），嗣於偵查中亦陳：「九十年九月二十五日下午四時，
    在內埔鄉水門村舊水門大橋，甲○○持球棒打我，叫我要還錢」（見偵查卷第三
    八頁）、「九十年九月二十九日下午七點，在內埔鄉○○村○○路四三號住處，
    甲○○有強迫我簽房子讓渡書」（見偵查卷第三八頁背面）、「九十年十月九日
    醫院已對我發出病危通知，隨時有生命危險，甲○○叫我要請假，我沒辦法，才
    向護理長請四小時，丙○○去載我太太出來」（見偵查卷第三九頁），而於原審
    復陳：「九十年九月二十五日我跑到鐘錶店前被甲○○抓住，於是他進去鐘錶店
    拿椅子強令我坐在上面約十來分」見（原審卷第十九頁及其背面）、「九十年九
    月二十五日在我家裡我第一次要跑的時候，丙○○就堵在門口，叫我進去坐，他
    全程站在門口」等語（見原審卷第二十頁），是告訴人迭於警訊、偵查、原審均
    如是陳述，並無二致。
  (二)證人即丁○之太太黃清花於偵查時亦證稱：「九十年九月二十五日下午四點在內
    埔鄉○○村○○路四三號住處，丁○被人家打傷回來」、「當時他回家後，甲○
    ○就跟著來」、「九十年九月二十九日下午七點，在內埔鄉○○村○○路四三號
    住處，甲○○有強迫我們簽房子讓渡書」、「當時他有說如不簽要讓我好看」、
    、「當時丙○○在外面打電話」、「九十年十月九日（按應為八日之誤）上午九
    點三十分，丙○○到我家載我去屏東醫院」、「丁○是被打後才簽房屋讓渡書」
    、「我們房子還在，但已經搬出來」（見偵查卷第四三頁背面至四五頁）等語，
    核與證人盧芬杏到庭證稱：「我看到甲○○跟丁○走到我家的斜對面，靠近麵店
    的路邊，丁○坐在椅子上，甲○○站著」等語（見原審卷第四十頁），及證人蔡
    耀源於警局及偵訊證稱：「當時我有問丁○欠人家多少錢，他均不答，我問甲○
    ○他欠你多少錢，他說有，欠很多錢，我說要請他太太來，我問他，有何意見，
    她無意見，我就請他們雙方先簽名，我再簽名做見證人」、「當時甲○○說丁○
    欠他一百萬左右」（見偵查卷第二八頁）等語相符。
  (三)告訴人於九十年九月二十五日遭前來討債之被告甲○○毆傷而前往屏東醫院就診
    ，嗣後又讓與房屋予甲○○等情，有讓渡證書、土乙房屋買賣契約書、屏東醫院
    驗傷診斷書、國威特別委任書（見警卷第三十至三三頁）在卷可稽；衡諸常情，
    如非甲○○以暴力討債，則以告訴人僅積欠原審共同被告潘威翰十一萬元工程款
    ，何以願將其僅有且市價遠高於十一萬元之房乙讓與與其並無債權債務關係之被
    告甲○○，且在被告甲○○向證人蔡耀源訛稱雙方債權債務達一百萬元時又不敢
    反駁；參以告訴人於九十年十月二日因休克，由他院轉入屏東醫院加護中心，且
    病情危急不穩定，曾發病危通知，屬第一優先住院病患，並持續住院至九十年十
    一月二十九日始出院改由門診治療，此有屏東醫院九十一年十一月二十五日（九
    十一）屏醫病歷字第６００３號函附診療狀況及病歷影本可稽（見原審卷第九三
    至九六頁背面），則以告訴人當時之病況，如非於遭受強大壓力逼迫之下，豈有
    為十一萬元之欠款，於醫院發出病危通知之下，仍不顧自身生命危險，特別請假
    出院至法院及村長家辦理房乙之讓渡事宜，足證告訴人確因遭被告甲○○之毆打
    及其與被告丙○○之連續剝奪行動自由，而被迫簽下房屋讓渡證書及土乙房屋買
    賣契約書。
  (四)被告甲○○於原審雖舉證人孫虔智、曾龍煌，及提出與黃清花談話之錄音帶暨譯
    文為證，惟依證人孫虔智所證：「我過去（丁○家）之後有看到曾龍煌、甲○○
    ，還有兩個我不認識之人在那邊喝酒，丁○那時候才剛回到家，他比我早到」等
    語（見原審卷第八三頁），則證人孫虔智既晚於丁○到達現場，又如何知悉當天
    晚上告訴人有無遭被告等堵住去路，及於簽立讓渡證書前有無遭脅迫。另由證人
    曾龍煌所證：「當天我在丁○家喝酒，甲○○後來才來，甲○○一進來就問丁○
    之太太說，債務如何處理，丁○之太太就打電話叫丁○回來」、「當天丁○回來
    之後，我不曉得他有無再外出，我們喝一喝我就先走了」（見原審卷第八五、八
    六頁）等語，證人曾龍煌既不知告訴人回家之後，有無再外出，更無從知悉告訴
    人有無遭被告等堵住去路而被剝奪行動自由。再由被告甲○○提出之錄音帶譯文
    ，被告甲○○質問黃清花「‧‧‧像上一次，你有寫一個切結書，聲明你在內埔
    分局講之話都是丁○教你的，有沒有這件事？」，黃清花答以「有，我有寫切結
    書」（見原審卷第六一頁），且卷內確有一黃清花書立之字據，載明「本人黃清
    花於91年月日內埔刑事組丁○案件，全有丁○教我所言做筆錄，一切全說謊
    言」（見偵查卷第十七頁），然上開錄音譯文及切結書，皆為證人於審判外之陳
    述，依刑事訴訟法第一百五十九條規定，原則不得作為證據，且前開錄音譯文及
    切結書內容，又與證人黃清花前開證詞，顯不相符，自無法以證人於審判外之陳
    述，資為證據。是被告甲○○所提之上開證據均無法採為其有利之認定。
  (五)被告雖於本院調查中聲請傳訊證人曾龍煌、孫虔智、葉清發等人（見本院卷第三
    八頁），然證人曾龍煌、孫虔智業於原審證述如前，且渠等證言之證明力本院業
    已論述於前；另本件案發時告訴人均未提及有此一證人葉清發在場云云，再參以
    本件待證事實已明，本院認無再予傳訊調查之必要，附此敘明。
  (六)被告丙○○雖辯稱：僅與甲○○至現場，未有妨害自由之犯行云云，然按共同正
    犯之成立，祇須具有犯意之聯絡，行為之分擔，既不問犯罪動機起於何人，亦不
    必每一階段犯行，均經參與。又按意思之聯絡並不限於事前有所謀議，即僅於行
    為當時有共同犯意之聯絡者，亦屬之，且其表示之方法，亦不以明示通謀為必要
    ，即相互間有默示之合致，亦無不可（最高法院三十四年上字第八六二號判例、
    七十三年台上字第二三六四號判例可資參照）。被告丙○○既為被告甲○○公司
    之員工，且隨同甲○○前往討債，對甲○○以何手段向丁○索債，自知之甚明，
    竟仍聽命甲○○行事，於丁○家門口阻擋其外出，事後又搭載丁○前往法院及證
    人蔡耀源家中欲強逼丁○讓與房屋，足見被告丙○○與被告甲○○間有妨害自由
    之犯意聯絡及行為分擔。
  (七)綜上所述，被告二人所辯上情，均屬卸責之詞，顯不可採。本件事證明確，被告
    二人前揭妨害自由及被告甲○○前揭傷害犯行，均堪認定。
二、核被告甲○○、丙○○所為，係犯刑法第三百零二條第一項之剝奪他人行動自由
    罪。被告甲○○另犯刑法第二百七十七條第一項之傷害罪。被告二人就妨害自由
    之犯行，有犯意聯絡及行為分擔，皆為共同正犯。被告二人前揭多次剝奪告訴人
    丁○行動自由之行為，時間緊接，方法相同，觸犯構成要件相同之罪名，顯係基
    於概括犯意為之，應依連續犯規定論以一罪，並依法加重其刑。被告甲○○以傷
    害告訴人之方法達到剝奪其行動自由之結果，所犯上開二罪，有方法結果之牽連
    關係，應從重論以刑法第三百零二條第一項之罪。又被告二人逼迫告訴人簽立讓
    渡證書及土乙房屋買賣契約書之行為，雖構成刑法第三百零四條第一項之強制罪
    ，然按「刑法第三百零二條之妨害自由罪，係妨害他人自由之概括規定。故行為
    人具有一定目的，以非法方法剝奪人之行動自由，除法律別有處罰較重之規定，
    應適用各該規定處斷外，如以使人行無義務之事或妨害人行使權利為目的，而其
    強暴脅迫復已達於剝奪人行動自由之程度，即祇成立本罪，不應再依同法第三百
    零四條論處，誠以此項使人行無義務之事或妨害人行使權利之低度行為應為剝奪
    人行動自由之高度行為所吸收，不能以其目的係在使人行無義務之事或妨害人行
    使權利，認為係觸犯刑法第三百零二條第一項及第三百零四條第一項之罪名，依
    同法第五十五條從一重處斷。」（最高法院四十年度台上字第三四八號裁判可資
    參照）。是被告等此部分行為應不另論罪，附此敘明。
三、原判決因而適用刑法第二十八條、第五十六條、第二百七十七條第一項、第三百
    零二條第一項、第五十五條、第四十一條第一項前段、罰金罰鍰提高標準條例第
    一條前段、第二條等規定，並審酌被告丙○○尚無前科（見本院卷第十七至十八
    之臺灣高等法院被告全國前案紀錄表）、素行良善，惟夥同主謀被告甲○○妨害
    他人自由，造成告訴人身心及財產上相當之損害等一切情狀，分別量處被告甲○
    ○有期徒刑十月，被告丙○○有期徒刑三月，被告丙○○部分並諭知如易科罰金
    ，以三百元折算一日之折算標準。核其認事用法，均無不合，量刑亦屬允當，被
    告二人上訴意旨猶執陳詞否認犯行，指摘原判決不當，非有理由，應予駁回。
四、原審共同被告潘威翰部分，業經原審判決無罪確定在案，附此敘明。
五、公訴意旨另以：被告甲○○於九十年九月三日十時許，在屏東醫院欲找告訴人丁
    ○討債，由甲○○拿出已寫好之面額十一萬元本票一紙，命丁○簽名，並對丁○
    口出「你如果不簽，你晚上就會被從後門抬出去」等語，致丁○心生畏懼，而在
    該張本票上簽名後交予甲○○。又於九十年十月六日十六時許，在屏東醫院，明
    知丁○臥病在床作醫療注射，無力抵抗之際，竟不聽丁○制止，強行搜丁○身體
    及口袋，並命丁○交出印章、身分證及戶口名簿等物，以便到法院辦理房屋買賣
    契約過戶事宜，後因該證件不在丁○身上而未得逞。因認被告甲○○涉犯刑法第
    三百零二條第一項剝奪他人行動自由罪嫌。惟查：
  (一)按犯罪事實應依證據認定之，無證據不得推定其犯罪事實。刑事訴訟法第一百五
    十四條定有明文。另按告訴人之告訴，係以使被告受刑事訴追為目的，是其陳述
    是否與事實相符，仍應調查其他證據以資審認（最高法院五十二年台上字第一三
    ○○判例可資參照）。
  (二)公訴人認被告甲○○涉犯上開罪嫌，無非係以告訴人丁○之指訴資為論據。訊據
    被告甲○○則否認有上揭犯行，辯稱：我第一次去找丁○是去屏東醫院找他對帳
    ，我是自己一個人去，丁○有承認該筆債務，第四次去找丁○是我自己一人去屏
    東醫院找的，那次去之目的是要丁○簽立一張面額五萬元及六萬元本票，丁○簽
    了以後我就離開了。經查：告訴人丁○固指訴被告甲○○有上揭犯行，並指出九
    十年十月六日被告強行搜身時，有醫院之婦工「阿珠姐」看到，阿珠姐並表示下
    次甲○○再來，要幫忙報警等語，然經原審傳訊證人潘慧珠即「阿珠姐」，證人
    已明確證稱：我沒有看到丁○被人搜口袋，也沒有說要幫丁○報警等語（見原審
    卷第四一頁），且參以告訴人本即積欠十一萬元工程款，是其簽立十一萬元本票
    予被告甲○○，亦無何違反常情之處。是被告甲○○被訴此部分犯行，除告訴人
    片面指訴外，尚查無其他證據足資參佐，惟因公訴人認此部分之犯行，與前揭論
    罪科刑部分，有連續犯關係，屬裁判上一罪，爰不另為無罪之諭知。
據上論斷，應依刑事訴訟法第三百六十八條，判決如主文。
本案經檢察官劉文水到庭執行職務。
中    華    民    國    九十二    年       四       月      三十        日
                              臺灣高等法院高雄分院刑事第六庭
                                  審判長法官  王憲義
                                        法官  范惠瑩
                                        法官  張意聰
右正本證明與原本無異。
如不服本判決應於收受本判決後十日內向本院提出上訴書狀，其未述上訴理由者，
並得於提起上訴後十日內向本院補提理由書狀（均須按他造當事人之人數附繕本)「
切勿逕送上級法院」。
                              書記官  王婉蓉
中    華    民    國   九十二     年      四      月       三十        日
附錄：本判決論罪科刑法條全文
刑法第二百七十七條第一項
傷害人之身體或健康者，處三年以下有期徒刑、拘役或一千元以下罰金。
刑法第三百零二條第一項
私行拘禁或以其他非法方法，剝奪人之行動自由者，處五年以下有期徒刑、拘役或三
百元以下罰金。


司法院資訊處製作；財團法人民間司法改革基金會備份。
